最高法院刑事判決　　　　　　九十六年度台上字第三八八九號
上　訴　人　甲○○
選任辯護人　徐宏昇律師
上列上訴人因強盜殺人等罪案件，不服台灣高等法院中華民國九
十六年五月二日第二審更審判決〔九十五年度重上更(七)字第四三
號，起訴案號：台灣台北地方法院檢察署八十六年度偵緝字第二
七二號（原判決漏植）、偵字第六八七一號〕，提起上訴，本院
判決如下：
    主  文
原判決撤銷，發回台灣高等法院。
    理  由
本件原判決認定上訴人甲○○與其未滿十八歲之表弟潘姓少年（
民國六十八年十月二十九日生，另經判刑確定）共同意圖為自己
不法之所有，並基於概括之犯意，先於八十五年十月二日晚上八
時許，在台北市基河路附近，竊取賴○慧所有○○○─○○○號
機車一輛。二人復計畫以夜間活動之女子為強盜對象，於同月十
日晚上十一時許，前往台北巿延平北路三段四二號前，擅自開走
林○昌向嘉聯久車行租用之○○─○○○號計程車（將車駛離約
三小時後又駛回停放，並無不法所有之意圖）。潘姓少年即坐在
後座假裝酒醉，上訴人則在前駕駛，伺機找尋叫車之女子。同日
晚上十一點多，經台北市士林區某路段，見柯女（姓名年籍資料
詳卷）招車，即停車搭載，於行駛不久，潘姓少年即取出手銬，
將柯女兩手銬在身前，至使不能抗拒，任由潘姓少年取走身上金
項鍊一條、手錶一只及現金新台幣（下同）一千餘元，並載往台
北縣新店巿明潭橋右方產業道路上方第一棟廢棄屋前停車，將柯
女押入屋內。上訴人乃囑潘姓少年駕駛該車回原處停放，再騎上
訴人之○○○─○○○號機車返回會合。上訴人於潘姓少年離去
後，即翻查柯女皮包，接續強取三千元及金手鍊一條。十一日上
午六時許，潘姓少年騎○○○─○○○號機車返抵該廢棄屋，上
訴人即向潘姓少年稱柯女看見其計程車職業登記證，不能留活口
，二人遂共萌殺害柯女之犯意，將柯女勒死，予以掩埋。同月十
四日上午二時許，上訴人、潘姓少年復與未滿十八歲之賴姓少年
（六十九年三月二十七日生，另經判刑確定），共同意圖為自己
不法之所有，持折疊刀、電擊棒各一支，在台北市○○○路○段
○○號前，竊取陳復興所有○○─○○○號計程車。旋由上訴人
駕駛該計程車佯裝營業，並由潘姓少年騎○○○─○○○號機車
附載賴姓少年，尾隨其後。同日上午五時三十分許，行駛至台北
市○○○路○○○號前，見張女、莊女（以上二人姓名年籍資料
詳卷）招車，即予搭載。俟行駛至濱江市場附近停車，潘姓少年
、賴姓少年即進入車內，將張女、莊女夾在中間，並分別持折疊
刀、電擊棒威嚇張女、莊女，至使不能抗拒，任由潘姓、賴姓少
年將皮包取走。旋行駛至新店巿山區後，由上訴人、賴姓少年對
張女予以強制性交，潘姓少年對莊女予以強制性交，又命張女、
莊女以電話聯絡家人，各匯款五萬元至張女、莊女所開設之銀行
帳戶，供上訴人等強押張女、莊女以金融卡提領。上訴人復於翌
日上午六時許，對莊女強制性交後，於同日下午始將張女、莊女
釋放等情。因而撤銷第一審關於強劫而故意殺人部分之判決，依
想像競合犯、牽連犯及數罪併罰關係，改判論處上訴人成年人與
未滿十八歲之人共同強盜而故意殺人，及成年人與未滿十八歲之
人共同強盜而強制性交罪刑；固非無見。
惟查：(一)、有罪判決書之事實一欄，為判斷其適用法律當否之準
據，法院應將依職權認定與論罪科刑有關之事實，翔實記載，然
後於理由內逐一說明其憑以認定之證據，並使事實認定與理由說
明，互相適合，方為合法。倘事實認定與理由說明，不相一致，
或事實與理由之記載，前後齟齬，按諸刑事訴訟法第三百七十九
條第十四款後段規定，均屬判決理由矛盾之當然違背法令。原判
決依憑法務部法醫研究所（下稱法醫研究所）九十五年十二月十
四日法醫理字第○○○○○○○○○○號函覆意旨：「依一般屍
體死後變化，死體暴露空氣中之腐敗速率是屍體掩埋土中之八倍
；若研判（本件）死者之胃臟液體尚存，雙眶黑眼珠尚存，可辨
識一般空氣中死後腐敗，應非達兩日以上，而較可能為二日，故
若以八倍計算，較可能在十六日之死後變化狀況；經綜合研判，
由八十五年十月二十七日晚挖出死者研判，約為十六日之前死亡
，似符合口供之供詞；再依失蹤時間應為八十五年十月九日間，
故推定死者死亡時間最可能在八十五年十月十日上午或在八十五
年十月十日至十月十一日左右。」資以認定柯女死亡時間為八十
五年十月十一日上午六時許（見原判決正本第三頁第十六至二七
行）。但共犯潘○○於警詢或偵查中均供明其係八十五年十月十
七日下午帶同檢察官及警方人員，至台北縣新店市○○路○○○
號對面產業道路某香蕉林內挖出柯女屍體（見八十五年度偵字第
二三一０一號卷第五四至五七頁）；而檢察官八十五年十月十七
日履勘現場筆錄及勘驗筆錄，分別載明履勘、勘驗及挖出柯女屍
體之時間為八十五年十月十七日下午六時二十分至同日下午八時
四十分之間（見相驗卷第七至八頁）；似與上述法醫研究所函覆
不符；則原判決依憑法醫研究所函覆意旨，據以推論柯女死亡時
間，即與卷內資料不符，而有證據上理由矛盾之違法。(二)、上訴
人行為後，刑法已於九十四年二月二日修正公布，自九十五年七
月一日施行，其中第二十八條已修正，第五十五條關於牽連犯及
第五十六條關於連續犯之規定，均已刪除；本件就上訴人與潘○
○共同實行強盜而故意殺人、與潘○○、賴○○共同實行強盜而
強制性交，無論依修正前或修正後之刑法第二十八條規定，均應
論以共同正犯，依修正後刑法第二條第一項前段規定，應適用修
正前之刑法第二十八條；而連續竊盜部分，如依修正前刑法第五
十六條規定，係以一罪論；如依修正後規定，則係數罪併罰，對
上訴人自屬不利，依修正後刑法第二條第一項前段規定，仍有修
正前刑法第五十六條連續犯之適用；另就上訴人牽連犯強盜而強
制性交、加重竊盜部分，如依修正前刑法第五十五條規定，應從
一重處斷；如依修正後規定，則應數罪併罰，對上訴人自屬不利
，依修正後刑法第二條第一項前段規定，仍有修正前刑法第五十
五條牽連犯之適用。又法律變更之比較適用原則，於比較時應就
罪刑有關之共犯、未遂犯、想像競合犯、牽連犯、連續犯、結合
犯，以及累犯加重、自首減輕暨其他法定加減原因（如身分加減
）與加減例等一切情形，綜其全部罪刑之結果而為比較；再刑法
第二條第一項規定之新舊法律比較適用情形，應依刑事訴訟法第
三百十條第七款規定於判決理由內加以說明，否則，即有判決理
由不備及不適用法則之違法。至成年人與未滿十八歲之人共同實
施犯罪者，少年事件處理法第八十五條第一項雖有加重其刑至二
分之一之規定；然九十二年五月二十八日公布（同月三十日生效
）之兒童及少年福利法第七十條第一項前段就成年人與少年共同
實施犯罪者，亦定有加重其刑至二分之一之明文，且該法第一條
第二項復設有：「兒童及少年福利依本法之規定，本法未規定者
，適用其他法律」之優先適用規定。是上訴人與少年潘○○、賴
○○犯罪，其行為後關於加重其刑應適用之法律，業因兒童及少
年福利法之公布施行而有變更，該法第七十條第一項前段較之少
年事件處理法前開規定，並無更不利於行為人之情形，依兒童及
少年福利法第一條第二項之規定，並本於後法優於前法之原則，
自應優先適用兒童及少年福利法第七十條第一項前段加重上訴人
之刑（至法定本刑為死刑、無期徒刑部分依法不得加重）。原判
決就牽連犯、連續犯部分雖為比較適用，但未說明何以應適用修
正前刑法第五十五條、第五十六條之理由；且何以毋庸比較適用
刑法第二十八條及何以應逕行適用少年事件處理法第八十五條第
一項前段，亦未為任何說明，洵有不適用法則及判決不備理由之
違法。以上或為上訴意旨所指摘，或為本院得依職權調查之事項
，應認原判決仍有撤銷發回更審之原因。又原判決不另為無罪諭
知部分，因公訴人認與本件有罪部分，有裁判上一罪關係，基於
審判不可分之原則，亦應併予發回。
據上論結，應依刑事訴訟法第三百九十七條、第四百零一條，判
決如主文。
中    華    民    國  九十六  年    七    月   十九   日
                      最高法院刑事第十一庭
                          審判長法官  林  永  茂  
                                法官  洪  文  章  
                                法官  蘇  振  堂  
                                法官  蕭  仰  歸  
                                法官  何  菁  莪  
      本件正本證明與原本無異
                                      書  記  官  
中    華    民    國  九十六  年    七    月  二十四  日
                                                H